【裁判字號】    96,重醫上更(一),381
【裁判日期】    970130
【裁判案由】    過失致死
【裁判全文】
臺灣高等法院臺南分院刑事判決
                             96年度重醫上更(一)字第381號
上  訴  人
即  被  告  甲○○
選任辯護人  蔡碧仲律師
            黃清濱律師
            劉清彬律師
上列上訴人因過失致死案件，不服臺灣嘉義地方法院九十一年度
訴字第一八三號中華民國九十三年九月二十日第一審判決（起訴
案號：臺灣嘉義地方法院檢察署九十一年度偵字第二０九九號）
，提起上訴，經本院判決後由最高法院發回更審，本院判決如下
：
    主  文
原判決撤銷。
甲○○無罪。
    理  由
一、公訴意旨略以：被告甲○○係嘉義市○○路五三九號「財團
    法人嘉義基督教醫院」（下簡稱基督教醫院）急診室醫師，
    為從事業務之人。緣黃龔綿於民國八十九年十二月二十日上
    午因昏倒送該醫院急診，由甲○○對黃龔綿做完心電圖、生
    化檢查、肝功能、腎臟、白紅血球等檢查後，明知心電圖紀
    錄上顯示黃龔綿有心肌梗塞症狀，電腦並建議做進一步之臨
    床測試，甲○○卻應注意而疏未注意上開電腦之警示，逕認
    其非心肌梗塞情形，且未做進一步之測試，即讓黃龔綿於同
    日晚上出院，致黃龔綿回家後，翌日上午九時二十七分，即
    因心律不整、心因性猝死，因認被告甲○○涉犯刑法第二百
    七十六條第二項之業務過失致死罪嫌云云。而本件公訴人認
    被告涉有業務過失致死罪嫌，無非以行政院醫事審議委員會
    （以下簡稱醫審會）如附表編號一所示鑑定報告結果，黃龔
    綿基督教醫院就診資料、診斷證明書、死亡證明書等為主要
    之論據。
二、按被告以外之人於審判外之陳述，雖不符刑事訴訟法第一百
    五十九條之一至第一百五十九條之四之規定，而經當事人於
    審判程序同意作為證據，法院審酌該言詞陳述或書面陳述作
  成時之情況，認為適當者，亦得為證據。當事人、代理人或辯
  護人於法院調查證據時，知有第一百五十九條第一項不得為證
  據之情形，而未於言詞辯論終結前聲明異議者，視為有前項之
  同意。」，刑事訴訟法第一百五十九條之五定有明文。查本件
  檢察官所舉所有書面及言詞陳述之證據能力，除告訴人丁○○
  （即黃龔綿之子）於偵查中經檢察官、檢察事務官訊問時，及
  原審暨本院前審審理時所為之供述，因丁○○於黃龔綿急診就
  醫時並未在場，未曾見聞本件急診經過情形，其就此所為之供
  述，自不具證據能力之外，其餘經本院於準備時提示被告及其
  辯護人均表示同意列為證據，且迄言詞辯論終結前亦未聲明異
  議，本院審酌該等供述證據之取得過程並無瑕疵，與本案待證
  事實間復具有相當之關聯性，以之為本案證據尚無不當，故得
  採為證據。
三、復按犯罪事實應依證據認定之，無證據不得認定犯罪事實；
    又不能證明被告犯罪者，應諭知無罪之判決，刑事訴訟法第
    一百五十四條第二項、第三百零一條第一項分別定有明文。
    而認定犯罪事實所憑之證據，雖不以直接證據為限，間接證
    據亦包括在內，然無論直接或間接證據，其為訴訟上之證明
    ，須於通常一般之人均不致有所懷疑，而得確信其為真實之
    程度者，始得據為有罪之認定，倘其證明尚未達到此一程度
    ，而有合理之懷疑存在，致使無從形成有罪之確信，根據罪
    疑唯輕、罪疑為有利被告之原則，即不得遽為不利被告之認
    定，最高法院七十六年臺上字第四九八六號著有判例可參。
    又刑事訴訟法第一百六十一條第一項規定：檢察官就被告犯
    罪事實，應負舉證責任，並指出證明之方法。因此，檢察官
    對於起訴之犯罪事實，應負提出證據及說服之實質舉證責任
    。倘其所提出之證據，不足為被告有罪之積極證明，或其指
    出證明之方法，無從說服法院以形成被告有罪之心證，基於
    無罪推定之原則，自應為被告無罪判決之諭知，最高法院九
    十二年臺上字第一二八號亦著有判例可參。
四、訊據被告甲○○固坦承有於上揭時、地為被害人黃龔綿從事
    急診之事實，惟堅決否認有何業務過失致死之犯行，辯稱：
    伊已自嘉義基督教醫院退休，目前在雲林土庫縣蔡醫院擔任
    家醫科醫生，本身有外科、急救加護、重症、家庭醫學科的
    專業，事發當時伊也具有這四科專科醫生的資格，當時不是
    心臟科的專科醫生。八十九年十二月二十日在嘉義基督教醫
    院急診室為黃龔綿實施急診醫療，由其家屬戊○○陪同前來
    急診，據戊○○陳述，黃龔綿早上起床的時候，有頭暈，有
    撞到浴室的臉盆，到醫院的時候，她人還清醒，戊○○說她
    在家有流鼻血，護士有幫她量血壓、脈搏、體溫、檢章分類
    ，黃龔綿是屬於第三級（較不嚴重的類級，總共分四級，第
    一級最嚴重）我就拿病人的病例診治，黃龔綿曾經有就醫紀
    錄，她瞳孔反應正常，人是清醒，我聽心臟並沒有雜音，只
    是心跳稍微快一點，多快不記得，大約八、九十，之後我就
    抽血檢查，這是我指示的，之後幫病人打點滴（生理食鹽水
    ）、作心電圖，心電圖做完之後，我看圖研判ＳＴ（平等電
    位）及Ｑ波，黃龔綿的ＳＴ沒有上升，也沒有很高的Ｑ波，
    但是Ｔ波有顛倒，我的經驗判斷這是陳舊性的心肌梗塞。所
    謂陳舊性的心肌梗塞，表示病人曾經發作過。我讓病人在急
    診室休息，看病情有無變化，當時病人也沒有講說心臟不舒
    服，病人是在九點三十五分進急診室，十二點十五分離院，
    病人在急診室治療觀察，病人要回去的時候，心跳已經有回
    復正常、血壓也正常。病人在急診室除了檢查外，有施打生
    理食鹽水外，沒有給病人施用藥物，近中午的時候，病人說
    她家離醫院很近，要回去休息，是病人主動說要回去休息的
    ，我有告訴病人，在心電圖我有看到陳舊性心肌梗塞，萬一
    有何異常，要趕快回來掛急診，並到心臟科追蹤檢查，我說
    這些話病人家屬應該都在旁邊。至於乙○○我不認識，當天
    他有無在急診室我不清楚，乙○○是嘉義的醫生，他是外科
    醫生，他是唸台大，我是唸中山醫學院，乙○○如果當時有
    在場，他應該要出庭說明，但是乙○○已經過逝了。戊○○
    的太太是在乙○○那裡擔任護士等語。被告之選任辯護人為
    被告辯稱：(一)黃龔綿至嘉義基督教醫院急診時之症狀並非急
    性心肌梗塞。黃龔綿於離院後之翌日突然猝死，其情形非被
    告所能預見，亦不可能預防，應無過失可言。(二)被告就病患
    所為之醫療行為符合一般醫療常規。(三)黃龔綿之死亡結果與
    被告之作為或不做為間，並無相當因果關係存在等情。
五、按所謂醫療過失，係指醫療人員違反客觀上必要之注意義務
    而言。惟因醫療行為有其特殊性，自容許相當程度之風險，
    應以醫療當時臨床醫療實踐之醫療水準判斷是否違反注意義
    務。原則上醫學中心之醫療水準高於區域醫院，區域醫院又
    高於地區醫院，一般診所最後；專科醫師高於非專科醫師。
    尚不得一律以醫學中心之醫療水準資為判斷標準。此參諸行
    政院衛生署所訂醫療糾紛鑑定作業要點第十六條：醫事鑑定
    小組委員及初審醫師，對於鑑定案件，應就委託鑑定機關提
    供之相關卷證資料，基於醫學知識與醫療常規，並衡酌當地
    醫療資源與醫療水準，提供公正、客觀之意見，不得為虛偽
    之陳述或鑑定之規定亦明（最高法院九十五年度台上字第三
    八八四號判決意旨參照）。經查：
  (一)黃龔綿於八十九年十二月二十日上午九時三十五分許，因昏
    倒送基督教醫院急診，由急診室醫師即被告對黃龔綿做完心
    電圖、生化檢查、肝功能、腎臟、白紅血球等檢查後，留院
    觀察近三小時後，於同日中午十二時十五分許同意黃龔綿出
    院之事實，業經被告自承無隱，核與證人即被害人之夫戊○○證述相符，並有基督教醫院急診一般病歷一份，及基督教
    醫院九十年九月十三日（90）嘉基醫字第1111號函及所附之
    黃龔綿就診資料等在卷可資佐證。又黃龔綿係於急診翌日即
    八十九年十二月二十一日上午因在住處因嚴重氣喘、心悸於
    送至基督教醫院急救途中斷氣，經基督教醫院急診室急救，
    於同日上午九時二十七分許死亡等情，業經證人即當時為黃
    龔綿施以急救之劉中賢醫師於原審到庭證述屬實（見原審卷
    第三二三頁），其死亡證明書記載係因疑似心律不整，心因
    性猝死之事實，亦有死亡證明書、診斷證明書附卷可稽（見
    發查偵查卷第四至十一頁、第二九、三０、四０頁）。則被
    告係黃龔綿在八十九年十二月二十日上午前往基督教醫院急
    診時，擔任急診室醫師，並為黃龔綿實施急診診療之醫療行
    為，於診療後並讓黃龔綿出院，而黃龔綿於翌日上午才在其
    住處因嚴重氣喘、心悸於送至基督教醫院急救途中斷氣，經
    基督教醫院急診室急救，於同日上午九時二十七分許死亡之
    事實，應堪認定。
  (二)關於本件被告對於黃龔綿所為之急診醫療行為是否涉有過失
    等情，曾經檢察官、原審及本院前審先後六次囑託醫審會鑑
    定外，並曾經本院前審囑託臺灣大學醫學院（以下簡稱臺大
    醫學院）實施鑑定，各該鑑定意見內容摘要等詳如附表一至
    七所示。其中關於黃龔綿接受被告急診時之是否有心肌梗塞
    症狀存在乙節，據醫審會第二次之鑑定意見就心肌梗塞定義
    係因冠狀動脈阻塞造成心肌壞死，稱之為心肌梗塞（見附表
    編號二所示鑑定意見）。而證人即基督教醫院心臟科醫師張
    瑞月於偵查中就急診心電圖電腦報告判讀後證稱：「心電圖
    解析：1.正常竇性心律（每分鐘98次）。2.疑似陳舊性下壁
    心肌梗塞。3.肢導低電壓。4.順時鐘方向旋轉。5.非特異性
    ST-T變化。」等語（見偵查卷第三六頁）。雖然醫審會第一
    次之鑑定意見認為：「事實上，這張心電圖發現竇性心搏過
    速，左心房擴大，肢體導程QRS波電位過低，有S1Q3T3現象
    ，aVF有很小的Q波及R波，胸前導程R波進展不良，V1至V6有
    T波倒轉。無法排除病患此次心肌梗塞之可能性。」（見附
    表編號一所示鑑定意見）。惟依臺大醫學院鑑定意見則認為
    所謂「竇性心博過速」是指在竇性節律下心跳次數每分鐘超
    過100次，依本件黃龔綿急診心電圖所示，其每分鐘心跳次
    數尚未達100 次，就一般定義而言無法稱為竇性心博過速；
    而就心電圖說明是否顯示病患有心房擴大等情，亦認為比較
    沒有心房擴大的證據等情（見附表臺灣大學醫學院鑑定意見
    醫學問題4.及心電圖說明2.）。而依黃龔綿初抵基督教醫院
    急診室時所測之心跳雖係每分鐘105次，惟其後心電圖檢查
    所示心跳則係每分鐘93次。準此以觀，上開醫審會第一次之
    鑑定意見，認定黃龔綿有竇性心博過速、左心房擴大等情，
    應與事實不符，故而醫審會第一次之鑑定意見，認定「無法
    排除病患此次心肌梗塞之可能性」乙節，自應再輔以其他鑑
    定為佐證，始能認定被告在為黃龔綿實施急診時，黃龔綿是
    否有確有心肌梗塞之病症存在。
  (三)醫審會第二次之鑑定意見，雖認為：「三、病患於八十九年
    十二月二十日在家中昏倒，醒來後主訴心悸及胸部不適，急
    診時心電圖出現疑似陳舊性下壁心肌梗塞及心肌缺氧，病患
    離院後第二天清晨突然死亡。從嘉義基督教醫院急診部簡略
    的病歷資料，實在無法確定病患是否係急性或陳舊性心肌梗
    塞，但是以這麼短的病程來看，病患極可能還是因為心臟病
    猝死。」（見附表編號二所示鑑定意見），另醫審會第四次
    之鑑定意見亦認為：「不宜將這樣的心電圖變化全然以慢性
    肺氣腫解釋，而排除心肌梗塞及肺栓塞的可能性。」（見附
    表編號四所示之鑑定意見）。然醫審會第五次之鑑定意見則
    認為：「將黃龔綿之心電圖解讀為非急性心肌梗塞，並非錯
    誤。問題在介於陳舊性心肌梗塞與急性心肌梗塞中問，尚有
    一類出現不穩定狀況的冠心病患者，稱做急性冠心症，它可
    以是不穩性狹心症或出現無ST波段上升、無Q波之心肌梗塞
    ，心電圖可能只出現ST波段下降或T波對稱性倒轉，表現有
    心肌缺血情形，並非梗塞。」（見附表編號五所示鑑定意見
    ）。是依上開醫審會第二次、第四次及第五次之鑑定意見，
    均無法確定黃龔綿於接受被告上開醫療行為當時是否有心肌
    梗塞存在。
  (四)嗣經本院前審囑託臺灣大學醫學院鑑定結果，臺灣大學醫學
    院鑑定意見認為：「（二）心電圖說明：1.是否顯示病患有
    心肌梗塞？如有，究係急性或陳舊性？說明：不能排除有心
    肌梗塞的可能性，如有，陳舊性心肌梗塞較為可能。」（見
    附表臺灣大學醫學院鑑定）。綜據上開醫審會第二次、第四
    次、第五次之鑑定意見及臺灣大學醫學院鑑定意見均認為黃
    龔綿於接受被告急診當時不能排除有心肌梗塞之可能性。至
    於醫審會第三次之鑑定意見雖認：「檢視病患88年11月20日
    及89年7月25日在長庚紀念醫院所做的兩張心電圖，發現胸
    前導程（V1-4）T波倒轉（88年11月20日），可恢復正立（
    89年7月25日），然後在嘉義基督教醫院又呈現廣泛性（V1-
    6）倒轉，顯示病患很可能還是有心肌缺氧的問題。」（見
    附表編號三所示之鑑定意見），另醫審會第六次之鑑定意見
    亦認為：「一病人於88年及89年在長庚紀念醫院所做的二張
    心電圖，均呈現非特異性ST一T波變化，但當時並無心臟方
    面的主訴，有可能病人已經出現冠狀動脈疾病，但還沒有臨
    床上的症狀，也就是所謂沉默性的心肌缺氧，所以根據心電
    圖，並無法確知病人當時心臟是否完全健康。」（見附表編
    號六所示之鑑定意見）。上開鑑定意見應係就黃龔綿此前於
    長庚醫院與本次基督教醫院之心電圖所為研判，認定黃龔綿
    可能在接受被告醫療行為當時心臟是否已出現冠狀動脈疾病
    存在，是否因此而發生心肌缺氧等情表示意見，惟黃龔綿先
    前診療時並無心臟方面疾病之主訴，無法判定黃龔綿當時心
    臟是否健康，故據醫審會第三次、第六次之上開鑑定意見，
    尚不足認定黃龔綿於接受被告急診當時確有心肌缺氧之症狀
    存在。
  (五)關於黃龔綿在接受被告急診當時雖有心肌梗塞症狀存在，然
    心肌梗塞有「急性」與「陳舊性」之分。此觀臺大醫學院鑑
    定意見認（二）心電圖說明1.是否顯示病患有心肌梗塞？如
    有，究係急性或陳舊性？之說明：「不能排除有心肌梗塞的
    可能性，如有，陳舊性心肌梗塞較為可能。」（見附表臺灣
    大學醫學院鑑定）。臺灣大學醫學院既已指明黃龔綿如有心
    肌梗塞，應以陳舊性心肌梗塞較為可能，故而黃龔綿在接受
    被告急診當時並無急性心肌梗塞之症狀，應堪認定。
  (六)至於「急性」或「陳舊性」心肌梗塞，其醫療標準程序是否
    相同，據醫審會第二次之鑑定意見認為：「因冠狀動脈阻塞
    造成心肌壞死，稱之為心肌梗塞。其發生時間在數天之內稱
    之為急性，若發生時間在數個月或半年以上，其壞死之心肌
    已經結疤，稱之為陳舊性。急性心肌梗塞係心臟呈現極不穩
    定的狀態，故為內科急症，須立刻給予靜脈注射血栓溶解劑
    ，或行冠狀動脈氣球擴張及置放支架手術治療，並且須住進
    加護病房照顧。陳舊性心肌梗塞係心臟功能處於穩定，並非
    急症，故不須急救，但醫師應該瞭解病患有冠狀動脈疾病，
    應審慎評估其心臟病情有無不穩定的情形，若懷疑有急性冠
    心症復發時，仍應收住院，給予靜脈注射抗凝血藥物及硝化
    甘油治療，並考慮進一步行冠狀動脈攝影檢查。急性心肌梗
    塞可能併發心室顫動、肺水腫及休克，須立即住院。陳舊性
    心肌梗塞若病情穩定，可用藥物控制及門診追蹤，但若病情
    不穩定，有復發之虞，仍須住院治療。」。另臺大醫學院鑑
    定意見亦認為：「心肌梗塞有急性及陳舊性之分。急性心肌
    梗塞是指心肌細胞有急性壞死的現象，心肌細胞中的心肌酵
    素會自壞死的心肌細胞釋放出來，使血中的心肌酵素濃度上
    昇。除了血中的心肌酵素濃度上昇外，病患至少要有以下所
    述的情形之一: 心肌缺血的症狀（胸痛、胸悶或喘）、心電
    圖有病態的Q波、心電圖有缺血的變化（ST段上昇或下降）
    。陳舊性心肌梗塞則是指病患並不一定記得有症狀，血中的
    心肌酵素濃度也已經回復正常濃度，而心電圖留有病態的Q
    波。」、「急性心肌梗塞的病患通常是因為有急性心肌缺血
    的症狀（胸痛、胸悶或喘）而至急診室求診，於急診室會醫
    師會進一步做心電圖及抽血檢查，看病患的心電圖和心肌酵
    素是否有急性心肌梗塞的變化，一旦確定為急性心肌梗塞，
    則可給予血栓溶解劑或進行介入性治療（氣球擴張術及支架
    置放術）以打通阻塞的冠狀動脈，之後再給予相關之藥物治
    療。陳舊性心肌梗塞的病患則通常是因為仍有症狀（但是已
    經不是急性發作）而至門診求診，通常醫師會進一步做心電
    圖檢查，看病患的心電圖是否有病態的Q波，若確定為陳舊
    性心肌梗塞，則可安排相關之心臟功能檢查，評估心肌缺血
    的嚴重性，並給予相關之藥物治療或介入性治療。」（參照
    附表七鑑定意見），足見「急性」與「陳舊性」心肌梗塞有
    別，其醫療標準程序亦非相同。
  (七)關於被告為黃龔綿所實施之急診診療，是否符合當時之醫療
    常規部分：
  1.據醫審會第二次之鑑定意見認為：「因冠狀動脈阻塞造成心
    肌壞死，稱之為心肌梗塞。其發生時間在數天之內稱之為急
    性，若發生時間在數個月或半年以上，其壞死之心肌已經結
    疤，稱之為陳舊性。急性心肌梗塞係心臟呈現極不穩定的狀
    態，故為內科急症，須立刻給予靜脈注射血栓溶解劑，或行
    冠狀動脈氣球擴張及置放支架手術治療，並且須住進加護病
    房照顧。陳舊性心肌梗塞係心臟功能處於穩定，並非急症，
    故不須急救，但醫師應該瞭解病患有冠狀動脈疾病，應審慎
    評估其心臟病情有無不穩定的情形，若懷疑有急性冠心症復
    發時，仍應收住院，給予靜脈注射抗凝血藥物及硝化甘油治
    療，並考慮進一步行冠狀動脈攝影檢查。急性心肌梗塞可能
    併發心室顫動、肺水腫及休克，須立即住院。陳舊性心肌梗
    塞若病情穩定，可用藥物控制及門診追蹤，但若病情不穩定
    ，有復發之虞，仍須住院治療。」（見附表二），另臺大醫
    學院之鑑定意見亦認為：「心肌梗塞有急性及陳舊性之分。
    急性心肌梗塞是指心肌細胞有急性壞死的現象，心肌細胞中
    的心肌酵素會自壞死的心肌細胞釋放出來，使血中的心肌酵
    素濃度上昇。除了血中的心肌酵素濃度上昇外，病患至少要
    有以下所述的情形之一：心肌缺血的症狀（胸痛、胸悶或喘
    ）、心電圖有病態的Q波、心電圖有缺血的變化（ST段上昇
    或下降）。陳舊性心肌梗塞則是指病患並不一定記得有症狀
    ，血中的心肌酵素濃度也已經回復正常濃度，而心電圖留有
    病態的Q波。」、「急性心肌梗塞的病患通常是因為有急性
    心肌缺血的症狀（胸痛、胸悶或喘）而至急診室求診，於急
    診室會醫師會進一步做心電圖及抽血檢查，看病患的心電圖
    和心肌酵素是否有急性心肌梗塞的變化，一旦確定為急性心
    肌梗塞，則可給予血栓溶解劑或進行介入性治療（氣球擴張
    術及支架置放術）以打通阻塞的冠狀動脈，之後再給予相關
    之藥物治療。陳舊性心肌梗塞的病患則通常是因為仍有症狀
    （但是已經不是急性發作）而至門診求診，通常醫師會進一
    步做心電圖檢查，看病患的心電圖是否有病態的Q波，若確
    定為陳舊性心肌梗塞，則可安排相關之心臟功能檢查，評估
    心肌缺血的嚴重性，並給予相關之藥物治療或介入性治療。
    」等語。
  2.準此以觀，陳舊性心肌梗塞係心臟功能處於穩定，並非急症
    ，不須急救，若病情穩定，可用藥物控制及門診追蹤，亦不
    必給予血栓溶解劑或進行介入性治療（氣球擴張術及支架置
    放術）以打通阻塞的冠狀動脈。而黃龔綿到基督教醫院時其
    心跳每分鐘雖達105次，而在拍攝心電圖時心跳每分鐘僅為
    93次，足見被告在醫療過程中確有使黃龔綿之病情改善，其
    生命現象已趨穩定，被告在讓黃龔綿離院時，並囑黃龔綿：
    (1)請至心臟科門診追蹤治療。(2)若病情變壞，請盡快返回急
    診就診等情（見偵查卷附急診病歷），則被告所為之醫療處
    置應無違及一般急診室醫師之醫療常規，實難認被告之上開
    各項醫療處置有何疏失。
  3.至於告訴人丁○○於偵查中雖指訴：「他在心肌梗塞部分沒
    有做進一步測試。」云云（見偵查卷第三頁反面），並指稱
    當時有查波寧（TROPONIN）之試劑可以在15分鐘檢驗出是否
    心臟疾病，因認被告之醫療行為有疏失。惟醫審會第六次之
    鑑定意見已認定：「若病人有急性心肌梗塞，留觀三小時後
    再作心電圖及抽血檢查心肌酵素，可能還不能看出有異常變
    化，因為心肌梗塞後六小時才能在血中測到心肌酵素的變化
    ，然以儘早得到正確診斷及適當治療，其結果並不保證能夠
    避免病情惡化乃至死亡。」（見附表編號六所示之鑑定意見
    ），且急性心肌梗塞是指心肌細胞有急性壞死的現象，心肌
    細胞中的心肌酵素會自壞死的心肌細胞釋放出來，使血中的
    心肌酵素濃度上昇。除了血中的心肌酵素濃度上昇外，病患
    至少要有以下所述的情形之一：心肌缺血的症狀（胸痛、胸
    悶或喘）、心電圖有病態的Q波、心電圖有缺血的變化（ST
    段上昇或下降），則所謂之查波寧試劑縱能在15分鐘測出心
    臟疾病，亦無從判斷黃龔綿在急診時有急性心肌梗塞之症狀
    。再者，黃龔綿急診時體溫僅36.1度（見偵查卷附病歷），
    並無發燒現象，其心電圖亦無缺血的變化（ST段上昇或下降
    ），無從遽認被告所為之醫療處置有何疏失可言。
  (八)關於被告是否已盡醫療上之告知義務：
  1.按告訴人之告訴，係以使被告受刑事追訴為目的，其指訴是
    否與事實相符，仍應調查其他證據，以資審認，必被害人所
    述被害情形，無瑕疵可擊，且就其他方面調查，又與事實相
    符，始足據為有罪判決之基礎；而所謂無瑕疵，係指被害人
    所為不利被告之陳述，與社會上之一般生活經驗或卷附其他
    客觀事證並無矛盾而言，至所謂就其他方面調查認與事實相
    符，非僅以所援用之旁證足以證明被害結果為已足，尤須綜
    合一切積極佐證，除認定被告確為加害人之外，在推理上無
    從另為其他合理原因之假設而言。（參照最高法院八十一年
    台上字第三五三九號、九十二年台上字第五五八０號判決）
    。本案證人戊○○為黃龔綿之配偶，為告訴人丁○○之父，
    與告訴人利害關係一致，而戊○○雖於本件偵審中一再證稱
    ：急診當日伊有要求被告再檢查清楚一點，被告表示黃龔棉
    之情形沒問題，要其離院返家，當時伊朋友醫師乙○○有在
    場，亦認黃女胸口會痛，還不能回家云云。惟戊○○所稱急
    診當時曾經在場之友人乙○○醫師已於九十六年九月二十二
    日死亡，有嘉義市醫師公會函文影本及除戶資料查詢表各一
    紙在卷可稽（本院卷第五四、六六頁），依刑事訴訟法第一
    百六十三條之二第二項第一款之規定，該項證據已屬不能調
    查，戊○○所述情節，並無其他任何事證資佐證，尚不能遽
    為被告不利認定之依據。
  2.再者，據證人即八十九年十二月二十日擔任嘉義基督教醫院
    急診室值班護士之丙○○於本院審理時證稱：「（經提示黃
    龔綿八十九年十二月月二十日急診護理紀錄、急診一般病歷
    影本、病程紀錄、醫囑單予證人並告以要旨後，問：病患黃
    龔綿當時來急診室時，急診室有做了一些檢查包括生化檢查
    、心電圖檢查等等急診室處置，請證人回想，當時的值班的
    王醫生有無把一些檢查數據跟病人或是病人家屬解釋？）時
    間好久了，一般做完報告或是抽血報告，我們都會跟病人講
    ，這是我們一定的流程，但是那天因時間太久我不記得了，
    我們應該都會做才對。（就你們共事期間，一般情況，王醫
    生在診治病人之後，是否都會將病情或是將檢查的數據告訴
    病人？）一般會，一定都會，做完檢查的時候，病情解釋、
    檢查報告這些，一定都要跟家屬解釋的。（在急診室的病人
    ，如果病人家屬或是病人本身他覺得他不適合住院，是否會
    把病人趕回去？）不會，我們都還是會作病情解釋，然後看
    家屬或病人的意願及看當時現場病人的情況，大家互相來決
    定，病人應該要怎麼辦，不會特定跟他講說他要回去。（如
    果不適合住院，會跟家屬解釋，如果不適宜出院，要住院，
    但是病人要求不住院，醫生會如何處理？）不能出院，但是
    病人要求出院，醫生會告訴他現在的情況怎樣，回去會有什
    麼後果，或者會有什麼情況出現，如果病人真的很堅持，醫
    生會告訴病人注意事項，病人真的要回我們沒有辦法阻止，
    只能告訴他注意事項。（何人可以決定病人要不要住院？）
    由醫生決定。（是急診室醫生或是診治醫生決定？如果急診
    室醫生不能判斷，會如何處理？）醫生如果不能判斷，他會
    看情況有無要會診，或者要繼續觀察，如果病況還不是很明
    朗，當然要先觀察，不能先回家。（一般會跟病人或是家屬
    解釋檢查結果，依照你剛才看的這份病歷紀錄，當時醫生有
    無對病人解釋？如果有解釋，醫生是怎樣解釋？）我們平常
    都是跟家屬講結果，可能有幾個方向，以這件檢查結果，病
    歷上面這邊沒有結果，而且結果也是醫生來決定。一般病情
    解釋我們會告訴病人報告及病人現在的情況，由醫生判定，
    如果建議要住院，或是要繼續留觀，請家屬決定。（如果醫
    生認為不需要住院，但是患者本身想要住院觀察，這種情況
    會如何處理？）我們會讓他繼續留在急診室，我們有觀察室
    ，會讓病人在那邊繼續休息。（印象中是否曾經遇到病人要
    求要留下來，王醫生不讓病人留下來，叫病人要回去的情形
    ？）沒有。（病人如果覺得不舒服，他要留下來，你們勸他
    不要留下來的情形？）不會。（有無留在觀察室，是否會增
    加你們的負擔？）沒有。因為我們有另外的一群在照顧觀察
    室的病人。」等語（見本院卷第一六三至一六八頁），核證
    人所述基督教醫院急診室之情形，與證人戊○○所述情節迴
    異，惟衡諸一般生活經驗，病人在急診室就醫，若病人之病
    情尚未改善，加上病人或家屬有要求「再檢查清楚一點」或
    進一步檢查，而不願離院，醫師要無可能強令病人離院之理
    ，乃證人戊○○於本院審理時竟證稱：黃龔綿自赴基督教醫
    院急診室迄出院三個多小時，被告僅有告知病患「你好了，
    可以回家」一語（見本院卷第一七三頁），其所述顯與常情
    不符，要難採信。
  3.又依黃龔綿急診護理記錄記載：「心臟不適改善，OPD Fu（
    門診追蹤）」（本院卷第一四七頁），被告在急診一般病歷
    「醫師建議」欄位亦已勾選，「請至心臟科門診追蹤治療」
    、「若病情轉壞，請儘快返回急診就診」（本院卷第一四八
    頁）。足徵被告當時即已經就心電圖檢查之可能情況加以考
    量，認為當時並無急性心肌梗塞，加上病情穩定，可用藥物
    控制及門診追蹤之情形（此一處置係合理，參醫審會第二次
    鑑定），故已對病人加以說明，否則如何建議病人至「心臟
    科」門診追蹤並開立藥物控制（Serenal、Primperan、Pers
    an tin）？在另一份的治療病程記錄（Progression Note）
    中，八十九年十二月二十日上午十一點時即載明：抽血的數
    據CBCNormal（全血球計數正常）、sugar sl high 168mg/d
    l（血糖值略高，168 mg/dl），BUN：Normal（尿素氮正常
    ），Na+，K+，Cl-：Normal（鈉、鉀、氯離子正常），又在
    同天上午十一時十一分記載「Pt conditionimproved，palp
    it ation↓」（病人情況改善，心悸降低）（本院卷第一四
    九頁），均足徵被告對於病患之病情均詳細檢查，已向病患
    解釋，並對於病人病情、治療方針均已經告知，且病人之情
    況並已經改善，被告確已盡告知之義務，應堪認定。
  4.末按「醫師診治病人時，應向病人或其家屬告知其病情、治
    療方針、處置、用藥、預後情形及可能之不良反應。」，醫
    師法第十二條之一定有明文。惟所謂告知「病情、治療方針
    、處置、用藥、預後情形及可能之不良反應」，須至何種程
    度，始能謂已盡告知義務，因醫療行為之種類繁多，對於各
    種醫療行為尚難劃定統一之告知內容，亦難訂定一抽象標準
    以作為各種不同醫療行為之告知準則。又所謂診斷及治療，
    並非相同之概念，此參醫師法第十一條第一項規定：「醫師
    非親自診察，不得施行治療、開給方劑或交付診斷書」，第
    十二條第一項關於病歷之記載內容，第四款為診斷或病名，
    第五款為治療、處置或用藥等情形，均將診斷或診察作為治
    療前之必要行為即明，亦即無診斷即無治療可言。診斷與治
    療既為二不同概念，治療行為如開刀、麻醉、侵入性之治療
    ，對於病患之健康、生命，又常伴隨一定之風險，此一風險
    又常較診斷行為為高，是就治療行為固可要求醫師盡詳細之
    告知義務，惟於診斷行為，即不能以同一標準相要求。又醫
    師診斷過程，依其必要，常須踐行相關之檢查，如抽血、胃
    鏡、大腸鏡、超音波等，俾能發現病徵，以對症治療，除對
    於生命、身體健康有重大危害之侵入性檢查，醫師應詳為說
    明各項風險外，如無此種情形，通常僅以告知診斷方式為已
    足，如不分各種診斷行為之風險高、低，率認醫師均須窮盡
    說明，致醫師、病人同受其擾，亦不合法定醫師告知義務之
    本旨。是以，醫師從事侵入性治療或檢查，常伴隨一定之風
    險，固要求醫師盡詳細之告知義務，然本件病患黃龔綿於八
    十九年十二月二十日上午，因胸悶不適至基督教醫院急診，
    由當時擔任急診室醫師之被告對黃龔綿實施心電圖、生化檢
    驗、肝功能、腎臟、白紅血球等檢查，並給予Serenal、Pri
    mperan、Persantin藥物治療，病患黃龔綿到基督教醫院時
    其心跳每分鐘達105次，而在拍攝心電圖時心跳每分鐘卻只
    有93次，離院前之主訴更是病情改善，足徵被告在醫療過程
    中確有使黃龔綿之病情改善、而生命現象已穩定，此均有前
    述病歷以及護理紀錄可稽。則被告並非施行侵入性治療，而
    屬於診斷行為。本件對於心電圖之檢查結果，自不能因為病
    歷上未記載即視為未告知，因為除了手術以及麻醉必須書面
    同意書外，法律並未規定告知係以書面記載為要件，否則被
    告如何綜合判斷病情，並於病患黃龔綿離院時，將病患之病
    情告知病患及其家屬，並囑黃龔綿及其家屬：(1)請至心臟科
    門診追蹤治療。(2)若病情變壞，請盡快返回急診就診等情。
    亦即被告已將其診斷行為所獲知病患之診斷病名、病況、建
    議治療方案告知病患其及家屬，則被告所為各項醫療處置並
    無違及一般急診室醫師之醫療常規，而已盡告知之義務，應
    無疑義。
  (九)關於黃龔綿之死亡與被告之醫療行為間有無因果關係：
  1.按刑法上之過失，其過失行為與結果間，在客觀上有相當因
    果關係始得成立：所謂相當因果關係，係指依經驗法則，綜
    合行為當時所有一切事實，為客觀之事後審查，認為在一般
    情形下，有此環境、有此行為之同一條件，均可發生同一之
    結果者，則該條件即為發生結果之相當條件，行為與結果即
    有相當之因果關係。反之，若在一般情形下，有此同一條件
    存在，而依客觀之審查，認為不必皆發生此結果者，則該條
    件與結果不相當，不過為偶然之事實而已，其行為與結果間
    即無相當因果關係。因之，判決如認被告有業務過失致人於
    死之罪責，自應在判決中對構成犯罪要件之相當因果關係存
    在之事實加以詳述，並於理由中引用證據說明其所以憑信之
    原因，否則即有判決不備理由之可議（參照最高法院九十六
    年度台上字第六六三號刑事判決意旨）。
  2.醫審會第二次之鑑定意見雖認；「病患於八十九年十二月二
    十日在家中昏倒，醒來後主訴心悸及胸部不適，急診時心電
    圖出現疑似陳舊性下壁心肌梗塞及心肌缺氧，病患離院後第
    二天清晨突然死亡。從嘉義基督教醫院急診部簡略的病歷資
    料，實在無法確定病患是否係急性或陳舊性心肌梗塞，但是
    以這麼短的病程來看，病患極可能還是因為心臟病猝死。」
    ，醫審會第三次之鑑定意見與第二次之鑑定意見相同，醫審
    會第四次之鑑定意見認為：「有些病患發生心肌梗塞時並沒
    有胸痛，只是氣喘而已。故氣喘致死，亦可能是因為心臟病
    發作死亡。」，惟醫審會第五次之鑑定意見則認為「依心電
    圖之S1Q3T3現象，病患有可能死於肺栓塞或主動脈剝離或腦
    血管破裂等原因。本案件沒有做屍體解剖、病理驗定，故無
    法確定真正死因，但以其病情短而急的過程推斷，病患死於
    心臟病猝死的機率較大，冠心病可能性最高，因為心電圖V1
    -5之胸前導程出現對稱性T波倒轉。」。然所謂瘁死依WHO認
    定標準係指發病後一小時之內突然死亡（見臺灣大學醫學院
    鑑定意見），而黃龔綿之診斷證明書上雖記載疑似心律不整
    ，心因性猝死等情，惟其發病既係在急診離院後翌日，並非
    在其八十九年十二月二十日十二時十五分離院之時或之前，
    則其死亡原因是否確係心律不整、心因性猝死，非無可疑。
    此觀醫審會第六次之鑑定意見認：「因無屍體解剖，病人之
    死因並無法確定。除急性心肌梗塞外，肺栓塞、腦中風及主
    動脈剝離均有可能。但病人無典型之症狀，無法正確推論病
    人發病的時間。」（見附表編號六所示之鑑定意見），亦可
    得見。黃龔綿既未經檢察官相驗或為屍體解剖，其真正之死
    亡原因尚難遽認確係因急性心肌梗塞所致，揆諸醫審會第六
    次之鑑定意見，肺栓塞、腦中風、主動脈剝離等原因，亦均
    有可能為其死亡原因。
  3.承上所述，醫審會第六次之鑑定意見認「但病人無典型之症
    狀，無法正確推論病人發病的時間。」，復認「六小時後的
    心肌酵素正常，才可排除急性心肌梗塞的可能。但病人的症
    狀表現不典型，心電圖之胸前T波倒轉並非專一性，臨床診
    斷變得十分困難，即使是心臟專科醫師也可能無法即時把病
    看出來，此時唯有留觀再作進一步檢查以確認診斷，才符合
    一般醫療常規。而病人後來之死亡應為內在病情惡化所致，
    並非為王醫師在急診之處置所直接造成的結果。」（見附表
    編號六所示之鑑定意見），堪信黃龔綿之猝死症乃屬不可預
    知且無法預防之偶發意外。於客觀上，被告並無預見該項結
    果之可能。且黃龔綿於出院前縱為第二次心電圖或抽血檢驗
    心肌酵素，亦無法必然檢查出其可能罹患急性心肌梗塞而得
    據以進一步治療，醫審會第六次之鑑定意見認「然以儘早得
    到正確診斷及適當治症，其結果並不保證能夠避免病情惡化
    乃至死亡。」亦同此結論。此外，醫審會第六次之鑑定意見
    並認定：「病人於88年及89年在長庚紀念醫院所做的心電圖
    ，均呈現非特異性ST-T波變化，但當時並無心臟方面的主訴
    ，有可能病人已經出現冠狀動脈疾病，但還沒有臨病上的症
    狀，也就是所謂沈默性的心肌缺氧，所以根據心電圖，並無
    法確知病人當時心臟是否完全健康」、「但病人的症狀表現
    不典型，心電圖之胸前T波倒轉並非專一性，臨床診斷變的
    十分困難，即便是心臟專科醫師也可能無法即時把病看出來
    」，足見黃綿於八十八年及八十九年在長庚紀念醫院就診時
    ，可能已經出現冠狀動脈疾病，但還沒有臨床上的症狀，並
    非如告訴人所言過去病患心臟完全健康，而在於急診室就診
    時才發病之情形。
  4.綜上所述，黃龔綿於被告所為各項醫療處置時並無急性心肌
    梗塞之臨床症狀，心電圖檢查僅為醫師診治病患之輔助工作
    之一，且並非以電腦之判讀為主，而應由醫師根據臨床所有
    情狀綜合判定。被告當時已就黃龔綿之主訴症狀加以治療並
    獲係改善，並有給予衛教，縱於出院前為第二次心電圖或抽
    血檢驗心肌酵素，亦無法檢查出患者必然罹患急性心肌梗塞
    之情形。病患黃龔綿於回家後之翌日，才產生突發性之心臟
    問題，該發病時間在客觀上並無法預見，且縱然已儘早得到
    正確診斷及適當治療，其結果並不保證能夠避免病情惡化乃
    至死亡，本於刑事訴訟法上嚴格證據主義以及罪疑惟輕之原
    則，應認黃龔綿之死亡結果與被告於急診室所為各項醫療處
    置間，並無相當因果關係存在。
六、綜上各情，被告辯稱黃龔綿至嘉義基督教醫院急診時之症狀
    並非急性心肌梗塞。黃龔綿於離院後之翌日突然猝死，其情
    形非被告所能預見，亦不可能預防，應無過失；被告就病患
    所為之醫療行為符合一般醫療常規，且被告已盡醫療上之告
    知義務；另黃龔綿之死亡結果與被告於急診室所為各項醫療
    處無相當因果關係存在等情，均非不可採信。檢察官所舉證
    據尚未達於通常一般人均不致有所懷疑之程度，此外，本院
    復查無其他積極證據足資證明被告確有業務過失致死之犯行
    ，應認為不能證明被告犯罪。原審疏未詳細審酌被告所為供
    述之真實性，遽以推論、臆測之詞，採為不利被告之認定，
    論處被告業務過失致死罪刑，自有未合。被告上訴意旨，否
    認犯罪，指摘原判決不當，為有理由，自應由本院將原判決
    予以撤銷，改諭知被告無罪，以期適法。
據上論結，應依刑事訴訟法第三百六十九條第一項前段、第三百
六十四條、第三百零一條第一項，判決如主文。
本案經檢察官范文豪到庭執行職務。
中    華    民    國    97    年    1     月    30    日
                  刑事第六庭    審判長法  官  蔡崇義
                                      法  官  曾文欣
                                      法  官  杭起鶴
以上正本證明與原本無異。
檢察官如不服本判決，應於收受本判決後十日內向本院提出上訴
書。其未敘述上訴理由者並得於提起上訴後十日內向本院補提理
由書。
                                      書記官  魏安里
中    華    民    國    97    年    1     月    30    日
鑑定意見書之鑑定意見
┌─┬────────────────────┬──────┬──────┐
│  │      鑑定內容摘要                      │發文日期字號│  備    註  │
├─┼────────────────────┼──────┼──────┤
│  │本案的關鍵在於急診心電圖是否有急性心肌梗│910220衛署醫│參發查卷第44│
│  │塞的證據。心電圖的電腦報告：下壁及前壁心│字第09100150│-45頁       │
│  │肌梗塞，而後經嘉義基督教醫院心臟科醫師張│75號函暨鑑定│            │
│  │瑞月判讀，將之更正為疑似下壁心肌梗塞和非│書。        │            │
│  │特異性ST及T波異常。事實上，這張心電圖發 │            │            │
│一│現竇性心搏過速，左心房擴大，肢體導程QRS │            │            │
│  │波電位過低，有S1Q3T3現象，aVF有很小的Q波│            │            │
│  │及R波，胸前導程R波進展不良，V1至V6有T波 │            │            │
│  │倒轉。無法排除病患此次心肌梗塞之可能性，│            │            │
│  │既然心電圖顯示有心肌梗塞之可能性，醫師王│            │            │
│  │柏生應加做抽血檢驗心臟酵素濃度或留院續觀│            │            │
│  │察診治，較為妥適。                      │            │            │
├─┼────────────────────┼──────┼──────┤
│  │一上開詢問事項之主要內容是在強調心電圖應│920512衛署醫│參一審卷第86│
│  │  該有ST波段上昇或持續下降，合併發燒及白│字第09202000│-89頁       │
│  │  血球增加，才能診斷急性心肌梗塞，而黃龔│4號函暨鑑定 │            │
│  │  綿病患的心電圖並沒有這樣的變化，也沒有│書。        │            │
│  │  發燒及白血球增加，所以沒有急性心肌梗塞│            │            │
│  │  。的確，那一張心電圖沒辦法立即診斷急性│            │            │
│  │  心肌梗塞，但卻顯示出病患可能曾經有過下│            │            │
│  │  壁心肌梗塞，也可能還正在心肌缺氧。王醫│            │            │
│二│  師（即被告）在留觀病患三小時以後，應該│            │            │
│  │  再做第二次心電圖比較，甚至抽血檢查心肌│            │            │
│  │  酵素，來輔助診斷。                    │            │            │
│  │二因冠狀動脈阻塞造成心肌壞死，稱之為心肌│            │            │
│  │  梗塞。其發生時間在數天之內稱之為急性，│            │            │
│  │  若發生時間在數個月或半年以上，其壞死之│            │            │
│  │  心肌已經結疤，稱之為陳舊性。急性心肌梗│            │            │
│  │  塞係心臟呈現極不穩定的狀態，故為內科急│            │            │
│  │  症，須立刻給予靜脈注射血栓溶解劑，或行│            │            │
│  │  冠狀動脈氣球擴張及置放支架手術治療，並│            │            │
│  │  且須住進加護病房照顧。陳舊性心肌梗塞係│            │            │
│  │  心臟功能處於穩定，並非急症，故不須急救│            │            │
│  │  ，但醫師應該瞭解病患有冠狀動脈疾病，應│            │            │
│  │  審慎評估其心臟病情有無不穩定的情形，若│            │            │
│  │  懷疑有急性冠心症復發時，仍應收住院，給│            │            │
│  │  予靜脈注射抗凝血藥物及硝化甘油治療，並│            │            │
│  │  考慮進一步行冠狀動脈攝影檢查。急性心肌│            │            │
│  │  梗塞可能併發心室顫動、肺水腫及休克，須│            │            │
│  │  立即住院。陳舊性心肌梗塞若病情穩定，可│            │            │
│  │  用藥物控制及門診追蹤，但若病情不穩定，│            │            │
│  │  有復發之虞，仍須住院治療。            │            │            │
│  │三病患於八十九年十二月二十日在家中昏倒，│            │            │
│  │  醒來後主訴心悸及胸部不適，急診時心電圖│            │            │
│  │  出現疑似陳舊性下壁心肌梗塞及心肌缺氧，│            │            │
│  │  病患離院後第二天清晨突然死亡。從嘉義基│            │            │
│  │  督教醫院急診部簡略的病歷資料，實在無法│            │            │
│  │  確定病患是否係急性或陳舊性心肌梗塞，但│            │            │
│  │  是以這麼短的病程來看，病患極可能還是因│            │            │
│  │  為心臟病猝死。                        │            │            │
├─┼────────────────────┼──────┼──────┤
│  │一王醫師（即被告）手寫三次的病歷紀錄時間│921119衛署醫│參一審卷第20│
│  │  分別為八十九年十二月二十日9：45（PM） │字第09202169│9-212頁     │
│  │  、11 ：00（PM）及11：10（PM），而急診 │44號函暨所附│            │
│三│  病歷首頁紀錄黃龔綿病患抵達及離開時刻分│之鑑定書    │            │
│  │  別為八十九年十二月二十日9：35及12：15 │            │            │
│  │  。根據正確的就診及離院時間計算，病患從│            │            │
│  │  初發症狀到突然死亡的時間仍不超過24小時│            │            │
│  │  ，最可能的診斷還是心臟病猝死。        │            │            │
│  │二檢視病患88年11月20日及89年7月25日在長 │            │            │
│  │  庚紀念醫院所做的兩張心電圖，發現胸前導│            │            │
│  │  程（V1-4）T波倒轉（88年11月20日），可 │            │            │
│  │  恢復正立（89年7月25日），然後在嘉義基 │            │            │
│  │  督教醫院又呈現廣泛性（V1-6）倒轉，顯示│            │            │
│  │  病患很可能還是有心肌缺氧的問題。      │            │            │
│  │三王醫師應在病患離院前再作一張心電圖，並│            │            │
│  │  抽血檢驗心肌酵素，較為妥當。所以案情摘│            │            │
│  │  要時間的更正，並不影響前次的鑑定意見衛│            │            │
│  │  署醫字。                              │            │            │
├─┼────────────────────┼──────┼──────┤
│  │一若病情穩定，作一張心電圖即可，但在懷疑│930716衛署醫│參一審卷第25│
│  │  急性心肌梗塞發病時，有必要再作進一步檢│字第09302182│4-260頁     │
│  │  查，包括追蹤心電圖比較及心肌酵素，以幫│48號函暨所附│            │
│  │  助診斷。病患到長庚醫院作心電圖，和到嘉│鑑定書      │            │
│  │  基急診室求診，兩者情況不同，故無法相提│            │            │
│四│  並論。                                │            │            │
│  │二本案病患回家後再度發生嚴重氣喘，到死亡│            │            │
│  │  不足六小時，故仍可認定為猝死。        │            │            │
│  │三本件案例無胸部X光檢查，亦無過去病史資 │            │            │
│  │  料，可以證明病患有長期肺氣腫。即使有肺│            │            │
│  │  氣腫，看到這樣的心電圖，在心悸合併暈厥│            │            │
│  │  的病患，醫師仍應再作第二張心電圖的比較│            │            │
│  │  ，以排除急性心肌梗塞的可能。若無心肌梗│            │            │
│  │  塞亦應再做肺部掃瞄，以確認有無肺栓塞發│            │            │
│  │  生。故不宜將這樣的心電圖變化全然以慢性│            │            │
│  │  肺氣腫解釋，而排除心肌梗塞及肺栓塞的可│            │            │
│  │  能性。                                │            │            │
│  │四有些病患發生心肌梗塞時並沒有胸痛，只是│            │            │
│  │  氣喘而已。故氣喘致死，亦可能是因為心臟│            │            │
│  │  病發作死亡。                          │            │            │
├─┼────────────────────┼──────┼──────┤
│  │一竇性心搏過速定義為心律每分超過100跳。 │940502衛署醫│參本院上訴卷│
│  │二將黃龔綿之心電圖解讀為非急性心肌梗塞，│字第09402092│一第125-134 │
│  │  並非錯誤。問題在介於陳舊性心肌梗塞與急│73號函暨所附│頁          │
│  │  性心肌梗塞中問，尚有一類出現不穩定狀況│鑑定書      │            │
│五│  的冠心病患者，稱做急性冠心症，它可以是│            │            │
│  │  不穩性狹心症或出現無ST波段上升、無Q 波│            │            │
│  │  之心肌梗塞，心電圖可能只出現ST波段下降│            │            │
│  │  或T波對稱性倒轉，表現有心肌缺血情形， │            │            │
│  │  並非梗塞。                            │            │            │
│  │三依心電圖之S1Q3T3現象，病患有可能死於肺│            │            │
│  │  栓塞或主動脈剝離或腦血管破裂等原因。本│            │            │
│  │  案件沒有做屍體解剖、病理驗定，故無法確│            │            │
│  │  定真正死因，但以其病情短而急的過程推斷│            │            │
│  │  ，病患死於心臟病猝死的機率較大，冠心病│            │            │
│  │  可能性最高，因為心電圖V1-5之胸前導程出│            │            │
│  │  現對稱性T波倒轉。                     │            │            │
├─┼────────────────────┼──────┼──────┤
│  │一病人於88年及89年在長庚紀念醫院所做的2 │950627衛署醫│參本院上訴卷│
│  │  張心電圖，均呈現非特異性ST一T波變化， │字第09502108│二第19-28頁 │
│  │  但當時並無心臟方面的主訴，有可能病人已│89號函暨所附│            │
│  │  經出現冠狀動脈疾病，但還沒有臨床上的症│鑑定書      │            │
│  │  狀，也就是所謂沉默性的心肌缺氧，所以根│            │            │
│六│  據心電圖，並無法確知病人當時心臟是否完│            │            │
│  │  全健康。                              │            │            │
│  │二若病人有急性心肌梗塞，留觀3小時後再作 │            │            │
│  │  心電圖及抽血檢查心肌酵素，可能還不能看│            │            │
│  │  出有異常變化，因為心肌梗塞後6小時才能 │            │            │
│  │  在血中測到心肌酵素的變化，然以儘早得到│            │            │
│  │  正確診斷及適當治療，其結果並不保證能夠│            │            │
│  │  避免病情惡化乃至死亡。                │            │            │
│  │三因無屍體解剖，病人之死因並無法確定除急│            │            │
│  │  性心肌梗塞外，肺栓塞、腦中風及主動脈剝│            │            │
│  │  離均有可能。但病人無典型之症狀，無法正│            │            │
│  │  確推論病人發病的時間。                │            │            │
│  │四6小時後的心肌酵素正常，才可排除急性心 │            │            │
│  │  肌梗塞的可能。但病人的症狀表現不典型，│            │            │
│  │  心電圖之胸前T波倒轉並非專一性，臨床診 │            │            │
│  │  斷變得十分困難，即使是心臟專科醫師也可│            │            │
│  │  能無法即時把病看出來，此時唯有留觀再作│            │            │
│  │  進一步檢查以確認診斷，才符合一般醫療常│            │            │
│  │  規。而病人後來之死亡應為內在病情惡化所│            │            │
│  │  致，並非為王醫師在急診之處置所直接造成│            │            │
│  │  的結果。                              │            │            │
├─┼────────────────────┼──────┼──────┤
│  │（一）下列醫學問題：                    │931210（93）│參本院上訴卷│
│  │1.心肌梗塞是否因時間發生之久暫而有急性及│醫秘字第3178│一第83-88頁 │
│  │  陳舊性之分？醫學上區分標準或定義各為何│號函暨所附鑑│、第100頁   │
│臺│  ？                                    │定書（鑑定璧│            │
│  │  說明：心肌梗塞有急性及陳舊性之分。急性│字第14433號 │            │
│  │  心肌梗塞是指心肌細胞有急性壞死的現象，│）          │            │
│灣│  心肌細胞中的心肌酵素會自壞死的心肌細胞│            │            │
│  │  釋放出來，使血中的心肌酵素濃度上昇。除│            │            │
│  │  了血中的心肌酵素濃度上昇外，病患至少要│            │            │
│大│  有以下所述的情形之一：心肌缺血的症狀（│            │            │
│  │  胸痛、胸悶或喘）、心電圖有病態的Q波、 │            │            │
│  │  心電圖有缺血的變化（ST段上昇或下降）。│            │            │
│學│  陳舊性心肌梗塞則是指病患並不一定記得有│            │            │
│  │  症狀，血中的心肌酵素濃度也已經回復正常│            │            │
│  │  濃度，而心電圖留有病態的Q波。         │            │            │
│醫│2.急性心肌梗塞之標準診療程序如何？陳舊性│            │            │
│  │  心肌梗塞之標準診療程序如何？          │            │            │
│  │  說明：急性心肌梗塞的病患通常是因為有急│            │            │
│學│  性心肌缺血的症狀（胸痛、胸悶或喘）而至│            │            │
│  │  急診室求診，於急診室醫師會進一步做心電│            │            │
│  │  圖及抽血檢查，看病患的心電圖和心肌酵素│            │            │
│院│  是否有急性心肌梗塞的變化，一旦確定為急│            │            │
│  │  性心肌梗塞，則可給予血栓溶解劑或進行介│            │            │
│  │  入性治療（氣球擴張術及支架置放術）以打│            │            │
│鑑│  通阻塞的冠狀動脈，之後再給予相關之藥物│            │            │
│  │  治療。陳舊性心肌梗塞的病患則通常是因為│            │            │
│  │  仍有症狀（但是已經不是急性發作）而至門│            │            │
│定│  診求診，通常醫師會進一步做心電圖檢查，│            │            │
│  │  看病患的心電圖是否有病態的Q波，若確定 │            │            │
│  │  為陳舊性心肌梗塞，則可安排相關之心臟功│            │            │
│  │  能檢查，評估心肌缺血的嚴重性，並給予相│            │            │
│  │  關之藥物治療或介入性治療。            │            │            │
│  │3.心肌梗塞造成之病態Q波，達到如何之條件 │            │            │
│  │  始對是否成立心肌梗塞判讀具有意義？    │            │            │
│  │  說明：通常病態Q波之寬度會大於等於0.04 │            │            │
│  │        秒，深度會大於等於4毫米或大於等 │            │            │
│  │        於同一導程R波之25%。            │            │            │
│  │4.何謂竇性心搏過速？超過如何之心跳次數始│            │            │
│  │  為竇性心縛過速？                      │            │            │
│  │  說明：竇性心搏過速是指在竇性節律下心跳│            │            │
│  │        次數每分鐘超過100次。           │            │            │
│  │5.何謂心房擴大？心電圖上需具如何之條件始│            │            │
│  │  能診為心房擴大？                      │            │            │
│  │  說明：心房擴大乃指心房腔室之擴大，心電│            │            │
│  │  圖上會有P波之變化。通常右心房擴大時， │            │            │
│  │  P波於II導程會高於等於2.5毫米。左心房擴│            │            │
│  │  大時，P波於V1導程之末端負偏向（termina│            │            │
│  │  l negative deflection）寬度會大於等於 │            │            │
│  │  l毫米，深度會大於等於l毫米。          │            │            │
│  │6.何種病患始可能在心電圖上出現電壓降低，│            │            │
│  │  心軸右偏以及胸前導程的R波進展不良等現 │            │            │
│  │  象？                                  │            │            │
│  │  說明：會造成電壓降低的原因很多，包括有│            │            │
│  │  慢性阻塞性肺病、左側氣胸、肋膜積水、心│            │            │
│  │  肌澱粉樣變性、廣汎性心肌梗塞、心肌炎、│            │            │
│  │  正常之變異、肥胖等。心軸右偏的原因包括│            │            │
│  │  有左後支束傳導阻斷、右心室肥大、左側氣│            │            │
│  │  胸、側壁心肌梗塞 (I導程及aVL導程有Q波 │            │            │
│  │  ）等。胸前導程的R波進展不良的原因包括 │            │            │
│  │  有左心室肥大、右心室肥大、左支束傳導阻│            │            │
│  │  斷、心肌梗塞、心肌炎、正常之變異等。  │            │            │
│  │7.所謂猝死，依WHO認定之標準係指發病後若 │            │            │
│  │  干時間內的突然死亡？                  │            │            │
│  │  說明：1小時之內。                     │            │            │
│  │8.急性心肌梗塞發作後，如未以藥物急診治療│            │            │
│  │  ，病患可不可能不藥而癒？可不可能減輕痛│            │            │
│  │  苦？最長可以維持多久不會感到不適？    │            │            │
│  │  說明：急性心肌梗塞後對心臟會造成一定程│            │            │
│  │  ，度的傷害，但其病情之輕重有別、預後之│            │            │
│  │  變異性很大，病情重者可造成猝死，病患輕│            │            │
│  │  者，病患雖然有部分心肌已壞死，但仍能維│            │            │
│  │  持不錯之心臟功能，過一般人之生活，並一│            │            │
│  │  定知道自己曾患有心肌梗塞，因此急性心肌│            │            │
│  │  梗塞發作後可以維持多久不會感到不適並沒│            │            │
│  │  有確實的答案。                        │            │            │
│  │（二）心電圖說明：                      │            │            │
│  │1.是否顯示病患有心肌梗塞？如有，究係急性│            │            │
│  │  或陳舊性？                            │            │            │
│  │  說明：不能排除有心肌梗塞的可能性，如有│            │            │
│  │        ，陳舊性心肌梗塞較為可能。      │            │            │
│  │2.是否顯示病患有心房擴大？如有，究係左心│            │            │
│  │  房擴大或右心房擴大？抑或左右二心房均有│            │            │
│  │  擴大現象？                            │            │            │
│  │  說明：比較沒有心房擴大的證據。        │            │            │
│  │3.附件所示之心電圖是否有竇性心博過速症狀│            │            │
│  │  ？                                    │            │            │
│  │ 說明：竇性心博過速是指在竇性節律下心跳 │            │            │
│  │       次數每分鐘超過100次，所附心電圖每│            │            │
│  │       分鐘心跳次數尚未達100次，就一般定│            │            │
│  │       義而言無法稱為竇性心博過速。     │            │            │
└─┴────────────────────┴──────┴──────┘


司法院資訊處製作；財團法人民間司法改革基金會備份。
